臺灣桃園地方法院民事判決　　　　　　　100年度訴字第149號
原　　　告　林順清
訴訟代理人　陳河泉律師
被　　　告　陳湯國
上列當事人間因過失傷害案件，原告提起刑事附帶民事訴訟，請
求損害賠償，經本院刑事庭以99年度壢交簡附民字第145 號裁定
移送前來，本院於民國100 年5 月10日言詞辯論終結，判決如下
：
    主  文
被告應給付原告新臺幣玖萬貳仟貳佰捌拾肆元及自民國九十九年
十一月七日起至清償日止，按週年利率百分之五計算之利息。
原告其餘之訴駁回。
訴訟費用由被告負擔二十分之一，餘由原告負擔。
本判決原告勝訴部分得假執行。
原告其餘假執行之聲請駁回。
    事  實  及  理  由
甲、原告起訴主張，被告未領有駕駛執照，於民國99年3 月29日
    上午10時30分許，駕駛車牌號碼GI-2289 號自用小貨車，沿
    桃園縣新屋鄉○○路由西向東往新屋鄉市區方向行駛，欲右
    轉至桃園縣新屋鄉○○路699 號時，應注意轉彎車應讓直行
    車先行，且當時並無不能注意之情形，竟疏未注意即貿然右
    轉，致在旁騎乘車牌號碼SM7-303 號輕型機車直行且已注意
    車前狀況之原告無從閃避，而撞及被告所駕上開小貨車之右
    前方，因之受有雙手、雙肩、雙膝挫擦瘀傷及下排5 顆牙齒
    鬆脫、頸椎退化性疾患、右手正中神經軸突損傷、左肩活動
    功能不良等嚴重傷害。被告上開過失傷害行為，業經臺灣桃
    園地方法院檢察署檢察官以99年度偵字第15482 號提起公訴
    ；並經鈞院以99年度壢交簡字第2590號刑事判決判處罪刑在
    案，原告自得依民法第184 條第1 項前段、第193 條第1 項
    、第195 條第1 項之規定，請求被告賠償下列損害：(1)醫療
    費用新臺幣（下同）3 萬元。(2)將來預計支出之醫療費用20
    萬元。(3)原告因本件車禍致嘴巴撞擊機車龍頭，而於當日即
    前往謝氏診所治療所鬆脫之5 顆牙齒，目前已拔除3 顆，均
    無可恢復性，須以植牙方式處理，每顆需費7 萬元，合計35
    萬元。(4)原告因傷勢嚴重，無法完全自理生活，期間約1 個
    月，由原告配偶即訴外人彭桂英在家看護照顧16天，以每天
    半日之看護費用1,100 元計算，看護費合計為17,600元；(5)
    原告係於三福宮擔任總道主，於受傷後因無法為信眾辦事，
    致三福宮無每日功德金收入，且原告因本件車禍致右手正中
    神經軸突損傷、左肩活動功能不良，經醫生表示可能成為永
    久殘障，而原告為41年4 月出生，於事故發生時為58歲，尚
    有勞動年齡2 年，以勞工基本工資17,880元計算，原告每年
    薪資所得至少為214,560 元，故原告因傷無法工作所致損失
    合計為429,120 元；(6)原告因本件事故受有上開傷害，前後
    就診數十次，仍無法正常咀嚼而暴瘦5 公斤，雙手無法緊握
    且天冷時倍感痛楚，醫師尚稱可能成為永久殘廢，均令原告
    感到痛苦，故請求慰撫金2 百萬元。以上原告所受損害金額
    合計3,026,720 元。為此，爰依法提起本件訴訟等語。並為
    訴之聲明：被告應給付原告3,026,720 元及自起訴狀繕本送
    達被告翌日起至清償日止，按年利率5%計算之利息；原告並
    願供擔保，請准宣告假執行。
乙、被告則以：兩造於車禍當時均係由南向北行駛，且被告係擬
    向路旁汽車修理廠右靠，原告未保持安全距離，致追撞被告
    所駕駛車輛前右邊門，故兩造就本件車禍均應負過失責任。
    又原告於車禍發生後送往行政院衛生署桃園醫院（下稱桃園
    醫院）新屋分院急診時，未見其有所述牙齒掉落或部分症狀
    ；且原告縱有牙齒鬆動情形，亦可能與50歲以上之人保養不
    良、鈣質流失有關。另原告所提出之醫療費用收據，除被告
    已為支付之急診當日之醫療費用約590 多元外，是否均與本
    件車禍所致傷害有直接相關，亦有疑問。又原告所請求植牙
    費用、日後醫療費用、看護費用、無法工作損失及慰撫金等
    項目及金額，被告均有爭執等語，資為抗辯。並為答辯聲明
    ：駁回原告之訴。
丙、得心證之理由：
一、經查，原告所主張被告未領有駕駛執照，於99年3 月29日上
    午10時30分許，駕駛上開小貨車，沿桃園縣新屋鄉○○路由
    西向東往新屋鄉市區方向行駛，欲右轉至桃園縣新屋鄉○○
    路699 號時，應注意轉彎車應讓直行車先行，且當時並無不
    能注意之情形，竟疏未注意即貿然右轉，致在旁騎乘前述輕
    型機車直行之原告撞及被告所駕上開小貨車右前方之事實，
    業據本院刑事庭以被告於警詢、檢察官訊問時之陳述、道路
    交通事故現場圖、道路交通事故調查報告表、現場照片、桃
    園縣政府警察局舉發違反道路管理事件通知單等為據，加以
    認定無誤，並以99年度壢交簡字第2590號刑事判決判處被告
    罪刑並經確定在案，有本院上開刑事判決書乙份附卷可稽（
    見本院卷第2 頁至第4 頁）；並經本院依職權調閱上開刑事
    偵審全卷，查核卷內所附桃園縣政府警察局道路交通事故調
    查筆錄、道路交通事故現場圖、道路交通事故調查報告表（
    一）、（二）、診斷證明書、桃園縣政府警察局舉發違反道
    路管理事件通知單、車禍現場照片無誤；又為被告所不爭執
    ，已堪信為真實。
二、次查，原告所主張其因本件車禍受有雙手、雙肩、雙膝挫擦
    瘀傷及下排5 顆牙齒鬆脫、頸椎退化性疾患、右手正中神經
    軸突損傷、左肩活動功能不良等傷害之事實，則為被告所否
    認。而經本院依職權函查桃園醫院之結果，原告於99年3 月
    29日因車禍送入桃園醫院新屋分院急診，經檢查發現雙手腕
    拉傷、挫傷及下肢多處擦傷，經傷口處理並留觀滿2 小時後
    離院，有桃園醫院100 年3 月7 日桃醫醫秘字第1000001594
    號函暨所附原告病歷影本4 紙、100 年3 月31日桃醫醫秘字
    第1000002432號函暨所附原告病歷影本3 紙在卷可參（見本
    院卷第50頁至第55頁、第77頁至第80頁）。可知原告於本件
    車禍受傷後之急診診斷，並無下排5 顆牙齒鬆脫、頸椎退化
    性疾患、右手正中神經軸突損傷、左肩活動功能不良等傷害
    內容。而一般人於車禍後就醫時，依常理應會將當時之症狀
    告知醫師，並尋求治療，然原告於急診當時，經檢查卻僅有
    雙手腕及下肢之拉、挫、擦傷，是其所主張之其餘症狀，是
    否均屬本件車禍所生，即非無疑。
三、原告就其所受傷害，雖據提出診斷為「雙手，雙肩，雙膝挫
    擦瘀傷。下排5 顆牙齒鬆脫。」之桃園醫院新屋分院診斷證
    明書影本為證（見本院99年度壢交簡附民字第145 號卷第5
    頁）。然該診斷證明書之開立日期為99年8 月5 日，且係依
    原告於99年3 月29日急診時起至99年8 月5 日止共6 次就醫
    之診斷內容。此外，經本院依職權函查結果，原告係於99年
    10月12日至桃園醫院新屋分院牙科門診看診，經檢查發現下
    排5 顆牙齒有鬆脫情形，有桃園醫院100 年3 月28日桃醫醫
    秘字第1000002433號函暨所附原告病歷影本1 紙可稽（見本
    院卷第73頁、第74頁），是就上開診斷證明書中所述「下排
    5 顆牙齒鬆脫」之症狀，即難遽認與本件車禍相關。又原告
    所另提出桃園醫院新屋分院99年10月12日之診斷證明書影本
    （見本院99年度壢交簡附民字第145 號卷第7 頁）上，除與
    上開99年8 月5 日診斷證明書所載相同症狀外，另並載有「
    目前左肩活動功能不良」之症狀，然此診斷證明書亦係依原
    告於99年3 月29日急診時起至99年10月12日止共7 次就醫之
    診斷內容，是原告於最後1 次即99年10月12日診斷時，突增
    加左肩活動功能不良之症狀，距本件車禍發生時又已半年餘
    ，此半年之間原告是否因工作或他故或身體退化所致而有左
    肩活動功能受損之情況亦未可知，故仍難認為此左肩活動功
    能不良之症狀可得認為係屬本件車禍所生。再原告所提桃園
    醫院新屋分院99年10月14日之診斷證明書影本上雖載有「(1)
    頸椎退化性疾患(2)右手正中神經軸突損傷」之症狀（見本院
    99 年 度壢交簡附民字第145 號卷第8 頁），然此係醫師依
    原告99年8 月19日、9 月2 日、9 月16日、10月14日至該醫
    院神經外科門診之診斷內容，則同上開理由所述，亦難遽認
    上開症狀係本件車禍所致。況前述回覆本院函查之桃園醫院
    100 年3 月7 日桃醫醫秘字第1000001594號函已指明「病人
    （即原告）99年8 月19日至外科門診看診，診斷為頸椎退化
    性病患，無法準確與99年3 月29日之傷害連接」等語（見本
    院卷第50頁），就原告頸椎退化性疾患與本件車禍難認有因
    果關係之部分，亦同於本院上開認定。
四、另依桃園醫院所提出之原告病歷所示（見本院卷第74頁），
    原告主張鬆脫而須植牙之5 顆牙齒，分別位於下顎之最左邊
    牙齒、往右間隔1 顆之牙齒，再往右間隔4 顆之牙齒，再往
    右間隔1 顆之牙齒，再往右間隔1 顆之牙齒（已屬下顎最右
    後方之牙齒）等共5 顆牙齒，可見原告主張受損者，係遍布
    下顎最左至最右之牙齒，核與一般顎部受撞擊時因撞擊點之
    關係，受損之數顆牙齒理應互相接近之常理不符，加以人之
    下顎牙齒排列又係U 型，因一處之正面撞擊亦難認可致最左
    及最右之牙齒均同時受損之結果。另原告車禍後至桃園醫院
    新屋分院急診時，經檢查僅發現雙手腕拉傷、挫傷及下肢多
    處擦傷，已如前述外，當時並未見臉部及頭部外傷，復無主
    訴牙齒咬合異常情形，左肩活動正常無疼痛，經醫院立即予
    以冰敷並會診骨科醫師確定X 光無明顯骨折及脫臼情形等情
    事，亦經本院依職權函詢無誤，有桃園醫院100 年4 月29日
    桃醫醫秘字第1000003425號函在卷可按（見本院卷第88頁）
    。是苟原告於車禍時確有臉部撞擊機車龍頭（即機車把手位
    置）並導致牙齒鬆脫及另有肩部不適情形，衡情應無在當時
    臉部全無絲毫外傷及未告知醫生肩部不適之可能。再衡以一
    般機車之把手位置至多僅略高於腰部，原告又係騎車時往前
    方撞擊被告所駕小貨車之右前車身，則其如何能在全身重心
    往前之情形下，上身猶能避開前方小貨車之車身，並彎折幾
    近90度而使下顎部敲擊機車把手位置，亦難索解。故本院綜
    合上開情事，認為原告所主張因其本件車禍所受之傷害當中
    ，僅有雙手腕拉傷、挫傷及下肢多處擦傷等可信為真實，其
    餘下排5 顆牙齒鬆脫、頸椎退化性疾患、右手正中神經軸突
    損傷、左肩活動功能不良等傷害事實，則委無足採。
五、至原告於本件車禍當日離開急診之桃園醫院新屋分院後，固
    有再至謝氏診所就診，且有主訴下排5 顆牙齒鬆脫、肩膀疼
    痛、左肩活動受限等症狀，有本院函查之謝氏診所門診紀錄
    影本在卷可佐（見本院卷第67頁）。然原告既已在桃園醫院
    新屋分院急診並留置觀察滿2 小時後始離院，則其是否有必
    要在同日復往謝氏診所就診，已有可疑；況以桃園醫院新屋
    分院與一般私人診所相較之下，前者之規模及設備必過後者
    甚多而無不及，於當日所為檢查亦必較為詳細，加以原告臉
    部又無外傷及無骨折及脫臼情形，於急診復未提及雙手腕及
    下肢拉、挫、擦傷以外之不適情形，已如前述，是本院認為
    原告於急診後旋又至謝氏診所所為之上開診斷內容，尚無足
    影響本院前開認之結果。
六、原告因本件車禍所受之傷害內容，既可認定僅為上開雙手腕
    及下肢之拉、挫、擦傷，則本件所續應審究者，即為原告因
    受有此等傷害，所導致之損害內容是否可採？爰分項論述如
    下：
（一）原告已支出之醫療費用部分：就此原告雖主張金額為3 萬
      元，並據提出桃園醫院新屋分院門診費用證明書、謝氏診
      所之醫療費用收據各1 紙為證（均為影本，見本院卷第24
      頁、第25頁），惟其上之金額合計僅為7,404 元，就其餘
      金額部分，原告則未能舉證以實其說，自難採信。又被告
      抗辯稱其已在原告急診時代原告支出部分金額之部分，為
      原告所不爭執，並同意被告代為支出之金額以600 元計（
      見本院100 年5 月10日言詞辯論筆錄，本院卷第92頁背面
      ），則此部分原告之損失，即應以6,804 元為可採。
（二）將來預計支出之醫療費用20萬元之部分，原告亦未能舉出
      證據證明有此部分金額支出之必要及內容，不足採信。
（三）植牙費用35萬元之部分，因原告主張其因本件車禍而致下
      排5 顆牙齒鬆脫之傷害為不可採，已如前述，則其進而主
      張因此有須支出植牙費用35萬元之事實，自更無足採。
（四）原告主張受傷後須人每天照顧半日，看護費用每天1,100
      元，共計16天，金額合計17,600元之部分，本院審酌原告
      所受上開傷害之嚴重程度及此部分所函詢桃園醫院之結果
      ，其認「『挫瘀傷』屬急性軟組織傷，急性期約3 –7 天
      ，恢復期約3 –4 週，此傷害將導致患者『患肢』疼痛、
      無力或行動不便，可能造成患者日常生活不便，需請人看
      護情況，依專業判斷預估看護期間約為3 –4 週。」等語
      ，有桃園醫院100 年4 月29日桃醫醫秘字第1000003425號
      函之說明可稽（見本院卷第88頁），與原告所為此部分之
      主張，並無不符，故原告上開主張，尚屬可採。
（五）原告主張不能工作之損失2 年共計429,120 元之部分，經
      本院依職權函詢之結果係原告受傷後日常生活活動建議受
      傷後3 –4 週內應避免患肢激烈勞動、上肢搬運重物及下
      肢久蹲情形，有桃園醫院上開函文可憑。而原告復自陳其
      於受傷前係於三福宮擔任總道主，於受傷後無法為信眾辦
      事，致無每日功德金收入等情，本院綜合以觀，認為原告
      因本件車禍受傷不能工作之期間以1 個月為當，另原告所
      主張每月損失之收入以行政院公布之勞工基本工資17,880
      元計算，則無不當，是原告因本件車禍受傷不能工作之損
      失，即以17,880元為可採。
（六）慰撫金部分，本院審酌原告為41年4 月28日出生，於本件
      車禍事故發生時年紀58歲、被告則為42年3 月6 日生，於
      本件車禍事故發生時年紀57歲、本件車禍發生之經過、原
      告所受傷害之嚴重程度及醫療之手段、現今社會經濟狀況
      等一切情事，認本件原告請求精神慰撫金200 萬元，尚嫌
      過高，應予核減至5 萬元，始為適當。
（七）綜上所述，本件原告所受損害之金額合計應為92,284元（
      計算式：醫療費用6,804 元＋看護費17,600元＋不能工作
      之損失17,880元＋慰撫金50,000元＝92,284元）。
七、按因故意或過失，不法侵害他人之權利者，負損害賠償責任
    ，民法第184 條第1 項前段定有明文。再按不法侵害他人之
    身體或健康者，對於被害人因此喪失或減少勞動能力或增加
    生活上之需要時，應負損害賠償責任；不法侵害他人之身體
    、健康、名譽、自由、信用、隱私、貞操，或不法侵害其他
    人格法益而情節重大者，被害人雖非財產上之損害，亦得請
    求賠償相當之金額。其名譽被侵害者，並得請求回復名譽之
    適當處分，民法第193 條第1 項、第195 條第1 項分別定有
    明文。本件被告有上開過失行為而致原告受有前述損害結果
    ，其間具有相當因果關係，衡諸經驗法則又無疑義，則依上
    揭法律規定，原告就其所受前述財產上及非財產上之損害合
    計92,284元之部分，請求被告如數賠償，於法洵屬有據。
八、再按損害之發生或擴大，被害人與有過失者，法院得減輕賠
    償金額，或免除之，民法第217 條第1 項固有明文。然查，
    本件車禍之發生係被告未領有駕駛執照本不得駕車，竟仍貿
    然駕駛前開小貨車，且於欲向右方之路邊停靠時，未注意轉
    彎車應讓直行車先行，且當時並無不能注意之情形，竟疏未
    注意貿然右轉，致在旁騎乘上述輕型機車直行之原告撞擊被
    告車輛右前方，業經敘明如前。而按汽車行駛時，駕駛人應
    注意車前狀況及兩車併行之間隔，並隨時採取必要之安全措
    施，道路交通安全規則第94條第3 項固定有明文。惟本件原
    告係撞擊被告車輛之右前方，當時被告又係往右欲停靠路邊
    ，顯見原告於行駛時，與被告車輛已有保持併行之間隔，否
    則不致於被告車輛往右彎時撞擊其被告車輛之右前方，此觀
    上開刑事案件卷宗所附之道路交通事故現場圖及現場照片所
    示，原告機車之刮地痕係在路面右邊邊線外側、被告所駕上
    開小貨車事發後亦係停在路面邊線外側乙節益明（見臺灣桃
    園地方法院檢察署99年度偵字第15482 號卷第15頁、第26頁
    ）。而在被告驟然右轉之情況下，實難令一般在旁正常行駛
    且已保持併行間隔之直行車輛能有所預見並能及時採取必要
    之安全措施，故原告就本件車禍之發生，應認並無過失可言
    。被告空言抗辯稱原告未保持安全距離，亦與有過失乙節，
    即無足採。是本件自無依上開民法之規定，減輕或免除被告
    賠償金額之可言。
九、末按給付無確定期限者，債務人於債權人得請求給付時，經
    其催告而未為給付，自受催告時起，負遲延責任。其經債權
    人起訴而送達訴狀，或依督促程序送達支付命令，或為其他
    相類之行為者，與催告有同一之效力；遲延之債務，以支付
    金錢為標的者，債權人得請求依法定利率計算之遲延利息；
    應付利息之債務，其利率未經約定，亦無法律可據者，週年
    利率為5%，民法第229 條第2 項、第233 條第1項 前段、第
    203 條分別定有明文。經查，本件係屬侵權行為損害賠償之
    債，自屬無確定期限者；又係以支付金錢為標的，則依上揭
    法律規定，原告就被告應給付之金額部分，一併請求自起訴
    狀繕本送達翌日即99年11月7 日（見本院99年度壢交簡附民
    字第145 號卷第10頁送達證書所載）起至清償日止，按法定
    利率即年息5%計算之利息，亦屬於法有據。
十、從而，原告依民法侵權行為規定之法律關係，請求被告給付
    原告92,284元及自99年11月7 日起至清償日止，按年息5%計
    算之利息，為有理由，應予准許。至原告逾此範圍所為之請
    求，則為無理由，應予駁回。
十一、本件事證已臻明確，兩造其餘攻擊或防禦方法及未經援用
      之證據，經本院斟酌後，認為均不足以影響本判決之結果
      ，自無再逐一詳予論駁之必要，併此敘明。
十二、本判決所命被告給付原告之金額未逾50萬元，依民事訴訟
      法第389 條第1 項第5 款規定，應依職權宣告假執行。此
      部分原告雖陳明願供擔保請求宣告假執行，惟僅係促請本
      院為上開宣告假執行職權之發動。另其餘原告之訴經駁回
      之部分，其假執行之聲請已失所附麗，應併駁回之。
據上論結，本件原告之訴為一部有理由，一部無理由，依民事訴
訟法第79條、第389 條第1 項第5 款，判決如主文。
中    華    民    國   100    年    6     月    7     日
              民事第二庭    法  官  張震武
以上正本係照原本作成
如對本判決上訴，須於判決送達後20日內向本院提出上訴狀
中    華    民    國   100    年    6     月    7     日
                            書記官  顏伯儒